【裁判字號】    96,上重更(一),38
【裁判日期】    971016
【裁判案由】    偽造文書
【裁判全文】
臺灣高等法院刑事判決            96年度上重更(一)字第38號
上  訴  人  臺灣臺北地方法院檢察署檢察官
上  訴  人
即  被  告  丁○○
                      號4樓
上  訴  人
即  被  告  庚○○
                      號4樓
上  訴  人
即  被  告  己○○
上列三人共同
選任辯護人  蔡調彰律師
上列上訴人等因被告等偽造文書案件，不服臺灣臺北地方法院91
年度訴字第506號，中華民國92年10月8日第一審判決（起訴案號
：臺灣臺北地方法院檢察署89年度偵字第18855 號、91年度偵字
第5376號；移送併案案號：91年度偵字第4972號），提起上訴，
，判決後，經最高法院第一次發回更審，本院判決如下：
    主  文
原判決關於丁○○、庚○○、己○○行使業務上登載不實文書罪
部分均撤銷。
丁○○共同行使業務登載不實文書罪，足以生損害於公眾及他人
，處拘役參拾日，如易科罰金，以參佰元即新台幣玖百元折算壹
日，減為拘役拾伍日，如易科罰金，以參佰元即新台幣玖佰元折
算壹日。
庚○○共同連續行使業務登載不實文書罪，足以生損害於公眾及
他人，處拘役伍拾日，如易科罰金，以參佰元即新台幣玖百元折
算壹日，減為拘役貳拾伍日，如易科罰金，以參佰元即新台幣玖
佰元折算壹日。
己○○共同行使業務登載不實文書罪，足以生損害於公眾及他人
，處拘役參拾日，如易科罰金，以參佰元即新台幣玖百元折算壹
日，減為拘役拾伍日，如易科罰金，以參佰元即新台幣玖佰元折
算壹日。
其他上訴駁回。
    事  實
一、庚○○為址設台北市○○街140巷15號4樓華聯製皮工業股份
    有限公司（下稱華聯公司）之負責人，為從事業務之人。基
    於概括之犯意，明知華聯公司於民國88年5 月15日未召集臨
    時股東會及董事會；於同年12月28日亦未召集臨時股東會。
    竟與己○○共同基於業務上登載不實文書犯意聯絡，先於88
    年5月間某日，製作華聯公司88年5月15日之臨時股東會議事
    錄及董事會議事錄，記載庚○○為主席、己○○為紀錄，將
    臨時股東會決議改選董事、監察人，及董事會決議推舉庚○○為董事長不實之事項登載於其業務上作成之股東臨時會議
    事錄及董事會議事錄，並於同年月17日持向台北市政府建設
    局（變更為台北市商業處）申辦變更登記，足以生損害於華
    聯公司與華聯公司股東及台北市政府建設局關於公司登記管
    理之正確性。庚○○復於88年12月間，承前同一概括犯意，
    另與丁○○共同基於業務上登載不實文書犯意聯絡，製作華
    聯公司88年12月28日之臨時股東會議事錄，記載庚○○為主
    席、丁○○為紀錄，將臨時股東會決議解散華聯公司，推選
    庚○○為清算人不實之事項登載於其業務上作成之股東臨時
    會議事錄，再於88年12月30日持向台北市政府建設局申請辦
    理解散登記，足以生損害於華聯公司與華聯公司股東及台北
    市政府建設局關於公司登記管理之正確性。
二、案經乙○○訴請台灣台北地方法院檢察署檢察官偵查起訴及
    戊○○訴請台灣台北地方法院檢察署檢察官移送併案審理。
    理  由
壹、證據能力
一、辛○○於97年6 月26日函本院之書面，雖經我國駐泰國台北
    經濟文化辦事處驗證，然屬被告以外之人於審判外之書面陳
    述，依刑事訴訟法第159條第1項規定，無證據能力，不得作
    為認定上訴人即被告丁○○、庚○○、己○○有罪之依據。
二、除上揭證據外，本件丁○○、庚○○、己○○、檢察官及選
    任辯護人於本院準備程序中均未就其他證據資料之證據能力
    提出爭執（本院卷一第42頁），且迄於言詞辯論終結前，亦
    未就本院所調查之其他證據資料主張有刑事訴訟法第159 條
    第1 項不得為證據之情形，應認均已同意其他證據資料得作
    為本案之證據。從而，以下所述之其他證據資料，縱有屬傳
    聞證據，且不符刑事訴訟法第159 條之1至之4規定之情形者
    ，業經本院審酌各該證據資料作成時之一切客觀情況，認均
    無不適當情事，而有證據能力，合先敘明。
貳、有罪（撤銷改判）部分
一、訊據庚○○、丁○○、己○○對於88年5 月15日、同年12月
    28日未召集股東臨時會、董事會及上開股東臨時會議事錄、
    董事會議事錄係其等製作等事實坦承不諱，惟均否認有何犯
    行，均辯稱：華聯公司因各股東分居台灣、大陸、新加坡、
    泰國等地，遂由庚○○以電話與各股東溝通，經徵得各股東
    同意始製作會議紀錄，決議內容係屬真實，並未生損害於公
    眾或他人云云。
二、然查：
(一)上開事實，業據證人即告訴人乙○○、戊○○指訴庚○○等
    人未召開各會議綦詳，核與證人甲○○所為證述相符，並經
    本院向台北市商業處調閱華聯公司案卷查明，堪認屬實。
(二)按股份有限公司之臨時股東會之召集，應於10日前通知各股
    東，並載明召集事由，而改選董事、監察人、公司解散更應
    明列於召集事由中；再股東若無法親自出席時，得於每次股
    東會，出具公司印發之委託書，載明授權範圍，委託代理人
    出席股東會，行為時公司法第172條第2、3、4項、第177 條
    第1 項分別定有明文。又董事會之召集，應載明事由，除有
    緊急情事外，於7 日前通知各董事。董事會開會時，董事應
    親自出席，但公司章程訂定得由其他董事代理者，不在此限
    。董事委託其他董事代理出席董事會時，應於每次出具委託
    書，並列舉召集事由之授權範圍，行為時同法第204、205條
    第1 項亦定有明文。是股份有限公司之臨時股東會，自須遵
    循公司法相關規定事先通知各股東參與會議，董事會亦應由
    董事確實參與會議，而不得實際未召集股東臨時會、董事會
    ，僅由各股東「事後」出具聲明書、公證書或同意書表明，
    追認同意決議內容，否則上開公司法規定，形同具文而無法
    保障股東出席臨時股東會、董事出席董事會之權益。庚○○
    、丁○○、己○○雖以前詞置辯，然華聯公司於72年1 月間
    設立之初為華聯製皮工業「有限」公司，由庚○○擔任董事
    ，並於72年7 月12日變更登記為華聯製皮工業「股份有限」
    公司，亦由庚○○擔任董事長，有華聯公司案卷資料影本存
    卷可參，足見庚○○擔任華聯公司負責人多年，經營公司之
    經驗豐富，對於股東臨時會、董事會應如何召集舉行，知之
    甚稔。且華聯公司既未召集上開臨時股東會、董事會，丁○○、己○○亦未親身參與該等會議，竟分別製作改選董事、
    監察人，推舉庚○○為董事長；決議解散華聯公司，推選庚○○為清算人，並由庚○○擔任主席，丁○○、己○○分別
    擔任紀錄之不實股東臨時會議事錄、董事會議事錄，復提出
    向台北市政府建設局提出變更登記、解散登記而加以行使，
    顯然其等有行使業務上登載不實文書之故意至明。參以甲○○證稱：不知道開會，事後（聲明書）拿來簽名等語（本院
    卷二第9、10頁），戊○○證稱：我沒有參加88年5月15日股
    東臨時會，華聯公司股東會只有第1 年參加外，之後就沒有
    。88年5月15日股東臨時會，事先根本沒有電話聯絡開會，
    是庚○○與乙○○訴訟後，要我們補簽名（聲明書），還由
    丙○○來西安跟我一起去公證等語（原審卷二第103、125
    頁、本院卷二第11反面）。參諸授權書、聲明公正書、聲明
    書、證明書、公司解散同意書等資料，均係90年7月間所完
    成，有各該文書存卷可參（原審卷一第71至76頁），益證庚○○召集上開臨時股東會、董事會前，並無以電話聯絡相關
    股東、董事，事後試圖補救方要求甲○○、戊○○等人簽署
    聲明書等情，堪以採認。自難以事後甲○○等人之聲明書、
    公證書及公司解散同意書等資料，據為有利於庚○○等人之
    認定。
(三)股份有限公司股東會議事錄、董事會議事錄，所記載之決議
    事項均攸關公司重大經營決策，故股東會之議決事項，應作
    成議事錄，由主席簽名或蓋章，並於會後15日內，將議事錄
    分發各股東；董事會之議事，應作成議事錄，由主席簽名或
    蓋章，並準用上開規定，行為時公司法第183 條、現行公司
    法第207 條分別定有明文。且上開議事錄若須送往主管機關
    辦理公司變更登記，更屬公司對外公告事項之重要變更，自
    屬公司負責人應負責之業務，而為其業務上所應作成之文書
    要無疑義。本件庚○○製作上開股東臨時會議事錄、董事會
    議事錄，自屬其業務上製作之文書。且庚○○、己○○、丁○○均明知華聯公司未召集上開各會議，猶將上開不實股東
    臨時會議事錄、董事會議事錄，持以向台北市政府建設局申
    請辦理變更登記及解散登記而行使，自足以生損害於華聯公
    司、華聯公司其他股東、台北市政府建設局對於公司登記管
    理之正確性。酌以戊○○證述：我們沒有同意解散華聯公司
    ，當時我在西安華聯公司上班，我需要這份工作，所以他要
    我配合，我就配合等語（本院卷二第11反面），顯然戊○○
    礙於庚○○提供工作機會方未予爭執，尚難因此認未生損害
    於其他股東。是庚○○、己○○、丁○○所辯無生損害於公
    眾及他人，洵無可採。
(四)己○○、丁○○雖以各會議決議事項，均經庚○○告知已獲
    各董監事同意，應庚○○要求方同意簽名擔任記錄云云。然
    以其等均為具有社會閱歷之成年人士，理應知悉在臨時股東
    會、董事會中擔任「記錄」者，係指實際參與各該會議，並
    將會議中討論、決議之事項，如實詳載於各會議事錄上之人
    ，其等均自承：各該股東臨時會、董事會未確實召集等情。
    是己○○、丁○○既明知88年5 月15日、同年12月28日各該
    股東臨時會、董事會並未召集，猶同意出任記錄，並各記載
    如事實欄所載之不實事項於該等會議事錄上，雖各該股東臨
    時會議事錄、董事會議事錄非屬己○○、丁○○業務上所製
    作之文書，惟己○○、丁○○各與有身分之庚○○間有犯意
    聯絡與行為分擔，於法均應負業務上登載不實文書罪責，自
    不因庚○○有否告知其等上開會議所決議事項已經董監事同
    意而影響其等犯罪之成立。
(五)綜上所述，本件事證已臻明確，庚○○、己○○、丁○○犯
    行，均堪認定，應依法論科。
三、論罪科刑
(一)丁○○等人行為後，刑法及配套之刑法施行法、罰金罰鍰提
    高標準條例於95年7月1日修正施行，關於本件情形：
  (1)刑法第33條第5 款有關罰金之最低額度修正後已提高，比較
    新舊法，以舊刑法有利於丁○○等人。
  (2)修正後刑法第28條將「實施」修正為「實行」，排除陰謀、
    預備、著手等階段行為，顯已縮小共同正犯範圍，比較新舊
    法，以新刑法有利於丁○○等人。
  (3)刑法第31條第1 項修正限縮成立共同正犯之範圍，且法院有
    決定是否減輕其刑之裁量權，自屬犯罪後法律變更。比較新
    舊法，以新刑法較有利於丁○○等人。
  (4)庚○○行為後，刑法第56條刪除連續犯規定，此雖非犯罪構
    成要件之變更，但已影響行為人刑罰之法律效果，仍屬法律
    變更。比較新舊法，以舊刑法第56條論以連續犯較有利於庚○○。
  (5)丁○○、庚○○、己○○行為時刑法第41條規定，易科罰金
    標準以犯最重本刑為3年以下有期徒刑以下之刑之罪，且受6
    月以下有期徒刑或拘役之宣告，以1元以上3元以下折算1 日
    。其等行為後，刑法第41條業於90年1月4日修正，將易科罰
    金標準放寬為犯最重本刑為5 年以下有期徒刑以下之刑之罪
    ，其餘不變。又於94年2月2日修正，易科罰金折算標準提高
    為新臺幣1千元、2千元或3千元折算1日，並於95年7月1日施
    行。比較修正前刑法、中間法、修正後刑法之易科罰金折算
    標準，以90年1 月10日修正公布之刑法規定，較有利於丁○○等人，自應適用90年1月10日修正公布之刑法第41條第1項
    前段諭知易科罰金之折算標準。
  (6)本件經綜合全部罪刑比較結果，依修正後刑法第2條第1項前
    段規定，除上述(2)、(3)、(5)外，適用修正前刑法之規定對丁○○等人較有利，除易科罰金折算標準外，自應全部適用修
    正前刑法相關規定而為論科。
(二)核庚○○、己○○、丁○○所為，均係犯刑法第216條、第2
    15條之行使業務上登載不實文書罪。庚○○、己○○、丁○○業務上登載不實文書後並持以行使，其低度之登載行為，
    為行使之高度行為所吸收，不另論罪。公訴人雖僅就88年5
    月15日庚○○、己○○於「股東臨時會議事錄」為不實之登
    載，並加以行使之犯行起訴，然因庚○○、己○○同時在「
    董事會議事錄」上，為不實之登載，並加以行使，顯係庚○○、己○○基於單一犯意而為，本院自得併予審理。另移送
    併辦部分（91年度偵字第4972號），就庚○○88年12月28日
    未召集股東臨時會，卻製作不實之會議記錄，持向台北市政
    府建設局辦理解散登記部分，與上開有罪部分屬相同事實，
    本院自得併予審酌。又具業務關係之庚○○各與不具業務關
    係之己○○、丁○○間，分別有犯意聯絡與行為分擔，依修
    正前刑法第31條第1 項規定，均應論以共同正犯。庚○○前
    後2 次行使業務上不實文書之犯行，時間緊接，手法相同，
    顯係基於概括之犯意反覆而為，應依修正前刑法第56條之規
    定論以連續犯，並依法加重其刑。
四、原審以丁○○、庚○○、己○○此部分犯罪事證明確，予以
    論罪科刑，固非無見。惟查：本件丁○○、庚○○、己○○
    所為尚不構成刑法第214 條使公務員登載不實罪（詳如下列
    五所述），原審遽認其等3人另牽連犯刑法第214條之罪，即
    有未合。且公訴人僅就庚○○、己○○共同偽造88年5 月15
    日「股東臨時會議事錄」，持向台北市政府建設局申請辦理
    變更登記部分起訴，原審認其等另涉偽造同年月日之「董事
    會議事錄」，然未於判決內論述此部分何以得併予審判之理
    由，自有疏漏。又庚○○等人行為在96年4 月24日以前，符
    合中華民國96年罪犯減刑條例規定，原判決未及減刑，同有
    未洽。丁○○等人上訴否認全部犯行，已如前述，核無理由
    ；檢察官循乙○○、戊○○所請認原審此部分量刑過輕，然
    量刑之輕重，係屬事實審法院得依職權自由裁量之事項，苟
    已斟酌刑法第57條各款所列情狀，而未逾越法定刑度，不得
    遽指為違法。原判決審酌丁○○、庚○○、己○○等犯罪情
    節，並衡以刑法第57條各款事由，在法定刑度範圍內量刑，
    並無失出失入之情，尚不得認其量刑有何不當。惟原判既有
    上開可議，即屬無可維持，應由本院將原判決關於丁○○、
    庚○○、己○○此部分撤銷改判。爰審酌丁○○、庚○○、
    己○○忽視公司法保障股東、董事參與股東會、董事會權益
    ，及其等犯罪之動機、目的、手段、所生之危害、犯罪次數
    及犯後否認犯罪，試圖以事後聲明書等文件混淆視聽之態度
    等一切情狀，分別量處如主文第2、3、4 項所示之刑。且庚○○等人行為在96年4 月24日以前，符合中華民國96年罪犯
    減刑條例之規定，依法均減刑，並均依90年1 月10日修正公
    布之刑法第41條第1 項前段規定諭知易科罰金之折算標準。
五、不另為無罪諭知部分
(一)公訴意旨另以：庚○○、己○○、丁○○除於上開會議事錄
    上為不實記載外，復記載全體股東7 人均出席，因認庚○○
    、己○○、丁○○此部分亦涉犯刑法第216條、第210條之行
    使偽造私文書罪嫌。另庚○○等人將上開2 次股東會臨時會
    議事錄，先後持向主管機關辦理公司變更或解散登記，使不
    知情之承辦公務員將此不實之事項登載於所掌管之文書上，
    足生損害於該主管機關之管理及未出席股東之權益，因認庚○○等人另涉犯刑法第214 條之使公務員登載不實罪嫌云云
    。
(二)訊據庚○○、己○○、丁○○均否認有此部分犯行，一致辯
    稱：並未偽造其餘股東之署押、印文等語。經查：
  (1)華聯公司88年5 月15日股東臨時會議事錄上「出席股東人數
    及代表已發行股數」欄，僅記載「股東七人共壹萬股，股金
    壹仟萬元正」；88年12月28日股東臨時會議事錄上「出席人
    」欄，僅記載：「全體股東7人，代表壹萬股」，均無任何1
    位股東之姓名，有各該股東臨時會議事錄附卷可稽（本院卷
    一第169、176頁），自無偽造各該股東署押、印文之問題。
    又華聯公司88年5 月15日董事會議事錄上「出席董事姓名」
    欄，固記載「庚○○、甲○○、戊○○」字樣，有該董事會
    議事錄在卷足憑（本院卷一第170 頁）。惟該會議事錄上記
    載出席董事之姓名僅在識別出席董事為何人，尚非表示董事
    本人簽名之意思，此與郵政儲金提款單填寫儲戶姓名之用意
    相同，自無偽造署押之問題。況該會議事錄「甲○○」、「
    戊○○」之記載均以打字方式為之，並非手寫，亦無使人誤
    認係「甲○○」、「戊○○」在其上簽名。則庚○○等人於
    董事會議紀錄上填寫出席董事為「甲○○」、「戊○○」，
    仍與刑法之偽造文書罪須無製作權人，冒他人名義製作內容
    虛偽文書之構成要件有間，即難認庚○○、己○○、丁○○
    有偽造署押、印文，並加以行使犯行。
  (2)甲○○證稱：我跟庚○○是朋友關係，印章是公司統一刻的
    ，都放在台北公司。與公司有關的事情，包括辦理公司相關
    的事情，都委託他去處理，他要用什麼東西，他自己蓋章（
    本院卷二第7、8頁反面）。戊○○證稱：我都授權給他處理
    。因為我們都在大陸上班，不可能因為蓋章而回來，所以有
    放一個印章在公司，授權公司有些行政業務登記事務需要而
    使用等語（本院卷二第10反面、11頁）。參以卷附華聯公司
    普通股股票上「甲○○」、「戊○○」印文（外放），與由
    丙○○、庚○○、戊○○、廖怡貞、甲○○另行設立之樺連
    皮革有限公司，於90年3 月30日之公司章程內所示之「甲○○」、「戊○○」印文（本院卷二第145 頁），以肉眼觀之
    ，無論大小、字形，均悉吻合。益證華聯公司設立之初，曾
    由華聯公司統一刻相關股東、監察人之印章，並均授權庚○○辦理有關華聯公司設立、登記、變更之事宜無訛。是88年
    5 月15日「華聯公司變更登記申請書」、88年12月28日「華
    聯公司解散登記申請書」，其上雖均有「甲○○」、「戊○○」、「丙○○」印文（本院卷一第167、174頁），因華聯
    公司變更登記、解散登記均屬華聯公司行政業務登記範圍，
    自屬甲○○等人事先授權庚○○使用其等印章之範疇，庚○○等人尚無偽造「華聯公司變更登記申請書」、「華聯公司
    解散登記申請書」等私文書之行為，遑論行使該等偽造私文
    書之犯行。
  (3)按刑法第214 條使公務員登載不實事項於公文書罪，須一經
    他人之聲明或申報，公務員即有登載之義務，並依其所為之
    聲明或申報予以登載，而屬不實事項者，始足構成，若其所
    為之聲明或申報，公務員尚須為實質之審查，以判斷其真實
    與否，始得為一定之記載者，即非本罪所稱之使公務員登載
    不實。按90年11月12日修正前之公司法第388 條規定：「主
    管機關對於公司登記之申請，認為有違反法令或不合法定程
    式者，應令其改正，非俟改正合法後，不予登記。」（修正
    後規定：「主管機關對於公司登記之申請，認為有違反本法
    或不合法定程式者，應令其改正，非俟改正合法後，不予登
    記。」），可見於90年11月12日前公司登記之主管機關，對
    於公司之董事、監察人變更登記及公司解等散登記事項，有
    無違反法令有一定之審查權限，並非僅依公司之申請即為一
    定之登載，自無成立刑法第214 條罪之可言。本件承辦華聯
    公司變更登記、解散登記之台北市政府建設局承辦公務員依
    斯時公司法規定，對上開股東臨時會議事錄、董事會議事錄
    之文書既有實質審核之權限，依上說明，自難認庚○○等人
    觸犯刑法第214條之使公務員登載不實事項於公文書罪。
(三)綜上，本件公訴人所提出之證據尚未達到於通常一般之人均
    不致有所懷疑為真實之程度，無從使本院對於庚○○等人確
    實有行使偽造私文書、使公務員登載不實犯行。此外，復查
    無其他積極證據足資證明庚○○等人有公訴人所指此部分之
    犯行，不能證明庚○○、己○○、丁○○犯罪。公訴意旨認
    此部分與上開有罪部分具裁判上一罪之關係，爰不另就此部
    分為無罪之諭知。
參、無罪（駁回）部分
一、公訴意旨另以：庚○○於82年間，利用其擔任華聯公司董事
    長，負責公司股權登記及經營之機會，竟意圖為自己不法之
    所有，於不詳地點偽造不實之股份轉讓書，將乙○○所有之
    該公司3500股侵占入己（起訴書誤載為0000000 萬股），因
    認庚○○另涉犯刑法第336條第2 項之業務侵占罪嫌、第216
    條、第210 條之行使偽造私文書罪嫌〈另關於庚○○、己○○被訴業務侵占乙○○持有英屬處女群島註冊設立之JOYCE
    SERVICES LIMITED（下稱JOYCE 公司）股份部分，業經本院
    前審認犯罪行為地、結果地均在香港或外國，無從依我國刑
    法處罰而諭知無罪，並經最高法院駁回上訴確定，尚非本案
    審理範圍〉。
二、按犯罪事實應依證據認定之，無證據不得推定其犯罪事實，
    刑事訴訟法第154 條定有明文。又按刑事訴訟法上所謂認定
    犯罪事實之證據，係指足以認定被告確有犯罪行為之積極證
    據而言，該項證據自須適合於被告犯罪事實之認定，始得採
    為斷罪資料；如未能發現相當證據，或證據不足以證明，自
    不能以推測或擬制之方法，以為裁判之基礎；告訴人之告訴
    係以使被告受刑事訴追為目的，是其陳述是否與事實相符，
    仍應調查其他之證據以資審認。
三、訊據庚○○堅決否認有何業務侵占、行使偽造私文書犯行，
    辯稱：乙○○並未投資華聯公司，而係投資香港高良公司，
    在香港高良公司未成立前，為保障乙○○權益，方以其自身
    經營之華聯公司股份，登記在乙○○名下。嗣因乙○○持有
    之香港高良公司股份轉成JOYCE 公司股份，並陸續同意出售
    JOYCE 公司股份，各次出售均有簽訂股份轉讓契約書，價款
    均已支付予乙○○。遂再同意轉出華聯公司股份，伊並無業
    務侵占、行使偽造私文書情事等語。
四、經查：
(一)華聯製皮工業有限公司於72年1 月間設立登記，股東出資額
    為庚○○310萬元、麥惠權200萬元、麥馮麗香10萬元、周錫
    初30萬元、羅偉民50萬元。於72年7 月10日變更為華聯公司
    ，股東及持股為庚○○4700股、麥惠權3000股、周錫初100
    股、吳寶珍200股、鄭怡惠200股；期間於74、76、80年股東
    陸續有變更。至82年3月4日再次變更股東及持股為庚○○24
    00股、乙○○3500股、甲○○1000股、戊○○1500股、辛○○1000 股、丁○○200股、己○○200股、丙○○200股等情
    ，有該公司設立登記資料在卷為憑（本院卷一第153、159頁
    及外放華聯公司案卷）。是庚○○為原始股東，而乙○○、
    戊○○、甲○○於82年間始變更登記為華聯公司之股東無誤
    。且乙○○持有1000股，於85年12月6 日申請變更登記予辛○○，另持有2500股，於88年5 月17日變更登記予庚○○，
    有華聯公司案卷在卷為憑。顯然乙○○持股中之1000股非移
    轉予庚○○，在無任何積極事證證明上開1000股係庚○○以
    辛○○名義侵占入己，此1000股自無業務侵占犯行可言。
(二)戊○○證稱：我於80年間與庚○○、甲○○、乙○○共同集
    資投資華聯公司，我出資6 百萬元，存入庚○○華南銀行大
    安分行帳戶。後華聯公司投資香港成立高良有限公司及華連
    等2 家公司，之後又至大陸成立大陸西安華聯製皮工業有限
    公司及新會華聯公司，並於86間成立華聯控股公司，我分得
    該公司819 萬股（價值約2000萬元）。我們投資這筆資金原
    始目的，就是要到大陸投資，如果不是要到大陸投資我也不
    可能投資。後來成立高良公司、JOYCE 公司，伊沒有再投資
    金錢。（台灣）華聯公司一直到香港、大陸轉投資，當時都
    是同意運作要去香港的等語（91年度偵字第4972號卷，下稱
    偵4972卷第5 頁、原審卷二第110、126頁、本院卷二第12頁
    ）。甲○○證述：我原投資華聯公司1 千餘萬元，華聯後來
    轉投資高良公司，高良再轉投資JOYCE 公司。除了投資華聯
    公司外，沒有另外出資，股金是從（台灣）華聯公司，然後
    香港，然後到大陸。一開始要在大陸設廠，只是先在台彎交
    資金。所交資金一部分從泰國匯入，一部分從台灣匯入。匯
    進去的戶頭是誰的戶頭記不清楚。大陸的聯華、香港JOYCE
    公司一開始是乙○○、甲○○、戊○○、庚○○、己○○，
    後來加入辛○○、羅偉民等人，全部是個人股東。我們只是
    把錢交給庚○○，怎麼操作投資他負責等語（偵4972卷第10
    2、本院前審卷七第213正、反面）。以其等對於如何利用華
    聯公司，轉投資於81年4 月30日註冊登記之香港高良企業有
    限公司、86年3月2 日在英屬處女群島註冊成立之JOYCE公司
    ，再由JOYCE公司轉投資於開曼群島註冊成立之華聯國際（
    控股）有限公司（下稱華聯國際公司）之歷程大致相符，參
    以華聯國際公司發售新股及配售資料關於「業務」欄簡介成
    立歷程（原審卷一第52、53頁及外放資料）及華聯公司登記
    案卷資料，堪認其等所證，足以採信。且戊○○投資華聯公
    司資金直接匯入庚○○戶頭，而乙○○亦證稱：82年間，我
    出資匯款，當時一個集團有很多家公司在一起，剛開始成立
    華聯公司，後來再轉投資香港、大陸。匯錢入華聯公司時會
    寄支票，也匯了很多地方如香港、台灣。我沒有將錢直接投
    資JOYCE公司等語（原審卷二第5、14、18頁）。顯然其等投
    資華聯公司之目的即欲利用華聯公司為踏板，將股金轉投資
    香港、大陸，否則，斷無華聯公司之股東入股時，竟將入股
    股金匯入庚○○私人之華南銀行大安分行帳戶及其他香港帳
    戶，而未匯入華聯公司帳戶內。再審酌戊○○、李基隆均陳
    述：成立高良公司、JOYCE 公司未再投資；乙○○陳稱：未
    直接投資JOYCE公司，其等於華聯國際公司上市後，取得JOY
    CE公司股份間接持有華聯國際公司股份，所獲得價值均高於
    原投資華聯公司之數額，倘非以其等投資華聯公司之資金以
    「個人」名義轉投資高良公司、JOYCE 公司，焉有其等未投
    資JOYCE 公司，竟持有該公司之股份，而華聯公司並無以該
    「公司」名義持有JOYCE 公司股份之理，則庚○○以乙○○
    、戊○○、甲○○登記為華聯公司股東，係為保障其等之投
    資，尚非無據。
(三)戊○○證述：我之前投資約6%，後來我哥哥梁明義用2 張支
    票跟庚○○兌現（借款），之後跳票，庚○○要我還款，且
    因為有人要加入（台灣）華聯公司，所以把4%轉讓出去。（
    台灣）華聯公司股份就減少。股東會決議書（89年度偵字第
    18855號卷，下稱偵18855卷第159、160頁）上寫依現有股份
    加入新股後，每年（人）持股，我的持股為1.5%，這是從台
    灣再到高良，再到JOYCE ，這個股東會是另外有資金要進來
    ，所以，我的股份就被稀釋了。我知道之前投資約6%，後來
    剩下約2%，這應該是香港華聯控股。整個投資運作情形，香
    港股票上市後，廖先生有傳真給我，說明占了多少股等語（
    原審卷二第129、124、106、116頁）。觀諸上開86年7 月31
    日股東會決議書五記載「因現有股份加入新股攤薄後每人持
    股如下：乙○○原股數25%，變更為17%...戊○○原股數2%
    ，變更為1.5%... 」，並有全體股東乙○○、戊○○、辛○○、甲○○、丙○○等等人簽署無訛。另87年2 月26日經戊○○、甲○○、丙○○、庚○○等多數股東簽署之股權分配
    表，其上記載：華聯集團87年2 月26日最新股權登錄如下：
    乙○○14%、戊○○1.5%、甲○○5.5% ；預計香港聯交所上
    市後，大約參考股權數：乙○○10.5%、戊○○1.125 %、甲○○4.1265% 等情，有該股權分配表在卷為憑（原審卷一第
    60頁）。且乙○○親筆書寫之承諾書記載：華聯國際公司上
    市後，其對法人基金投資機構投資人所持有股份之上市市盈
    率10倍，仍依86年7月31日所持有17%為依據，不得依87年12
    月31日所持11% 為依據，有承諾書存卷可參（原審卷一第64
    頁）。益證乙○○、戊○○、甲○○於利用華聯公司轉投資
    高良公司、JOYCE 公司期間，持股因其他資金挹入而降低，
    乙○○簽署不得依新持股率賠償上市市盈率。如上述，乙○○、戊○○、甲○○投資華聯公司時，即欲將股金轉投資香
    港高良公司、JOYCE公司，再由JOYCE公司轉投資華聯國際公
    司，再透過華聯國際公司上市獲利，此由戊○○、甲○○證
    述：僅投資華聯公司，未另行出資；乙○○陳稱：未直接投
    資JOYCE 公司等語可知。是華聯國際公司之上市運作，均以
    庚○○、戊○○、乙○○、甲○○等人投資華聯公司之股金
    陸續轉投資，期間另有辛○○、羅偉民、外資等陸續加入投
    資，其等持股遂以最終其等持有JOYCE 公司間接持有華聯國
    際公司之股份合併計算，並均經庚○○通知乙○○、戊○○
    、甲○○，方有經全體股東認可之上開86年7 月31日股東決
    議書、股權分配表、承諾書無誤。從而，乙○○、戊○○、
    甲○○持有華聯公司之股份係為保障其等之投資，因其等持
    有JOYCE 公司股份間接持有華聯國際公司之股份因其他資金
    加入而稀釋，遂降低保障而以移轉乙○○、戊○○、甲○○
    持有華聯公司股份予新加入之股東羅偉民、增資之股東辛○○等情，自與常情不悖。至庚○○所提乙○○持有華聯公司
    因「買賣」移轉持股之納稅資料，此僅係移轉股份之便宜措
    施，尚難因此認乙○○與辛○○間有華聯公司股份之買賣關
    係。
(四)乙○○證稱：股份（庚○○）有買，但尚未全買清，我還有
    股份等語（89年度偵他字第2226號卷，下稱偵2226卷第104
    頁）。參以乙○○於87年2月2日、88年2月23日、88年8月10
    日分3次將JOYCE公司股份轉讓予庚○○，有乙○○親自簽署
    之轉讓書、聲明書、承諾書在卷為憑（偵18855卷第161至16
    8頁）。且乙○○於88年6月11日傳真予庚○○關於擬將華聯
    國際（控股）有限公司股份轉讓予王震龍，請庚○○提供報
    表、股東名冊等相關資料，庚○○乃與甲○○、辛○○等共
    4名股東具名發函傳真予乙○○，表明其股份為4.475% 等情
    ，有上開2傳真函在卷足憑（偵18855卷第169、170頁），足
    證斯時乙○○因其他資金加入及轉賣JOYCE 公司部分股份而
    所剩餘股份占4.475%無訛。另林慶武證稱：庚○○到致和公
    司找我，告知乙○○要賣股票，股票名義人為乙○○（林慶
    武與乙○○合資，林慶武未出名），遂勸我簽名將股票賣掉
    ，結果我就簽名，之後庚○○簽發22張支票，面額2 千萬交
    給我，這是賣掉2.013%股份的代價等語（本院前審卷四第32
    至34頁），並有林慶武出具同意書存卷可考（本院卷二第71
    頁），復有庚○○函乙○○關於乙○○、林慶武兄弟目前剩
    餘股份為4. 475%（其中乙○○占55%、林慶武占45% ，亦即
    乙○○占2.462%、林慶武占2.013%），有乙○○、林慶武簽
    名於其上之函文附卷足憑（本院卷二第67、71頁）。顯然乙○○、林慶武（乙○○為出名股東）確實有出賣股份予庚○○等情無訛。再參以乙○○、庚○○於89年1 月24日簽署協
    議書第1點內容：乙○○確認和承認II自88年8月10日起，乙○○不再享有任何JOYCE的股份權益或HUA LIEN INTERNATIO
    NAL(HOLDING) COMPANY LIMITED（華聯國際（控股）有限公
    司）或其他任何附屬公司的任何直接或間接的股份權益；III
    自86年3月31日起，乙○○不再享有HUA LIEN GROUP(HOLDIN
    G) COMPANY LIMITED或其他任何附屬公司的任何直接或間接
    的股份權益」，有協議書存卷為憑（他2226卷第151、152頁
    ），至此乙○○確定自86年3月31日未持有華聯集團附屬公
    司之股份，自88年8月10日未持有JOYCE公司或華聯國際公司
    之股份。則為保障乙○○投資之華聯公司股份因買賣移轉予
    庚○○，自屬有據。是乙○○以其尚有股份未賣出，要屬虛
    妄，不可採信。乙○○雖以庚○○拿一大堆資料簽署不知其
    內容，有些是空白云云，證人即乙○○助理陳玲玲證稱：3
    份轉讓書內容有空白云云，證人即致和公司會計李王玉枝陳
    稱：乙○○拿給我看幾張文件，上面沒有簽名，下面空白，
    企圖阻止乙○○不能在空白轉讓書上亂簽名云云。惟衡諸常
    情，一般人簽發任何文件時，均會察悉內容方決定是否影響
    己身權益而判斷要否簽署文件，以乙○○為具社會歷練之成
    年人士，要無未經深思熟慮即於影響權益甚鉅之空白轉讓書
    上恣意簽署姓名之理，是其等所證，顯不足採。另乙○○以
    89年1月24日協議書乃係其發現庚○○業務侵占犯行，庚○○為免其檢舉方簽署協議書云云。然乙○○於89年5月31日
    提出告訴時，說明上開協議書係因華聯國際公司招股書記載
    股份轉讓之不實，庚○○唯恐乙○○舉發而雙方達成合意所
    簽署，並非針對華聯公司之股份，自無法以此認庚○○有業
    務侵占華聯公司股份之犯行。至庚○○是否有履行89年1月2
    4日協議，乃屬庚○○與乙○○間之民事糾紛，不影響本件
    事實之認定。
(五)由上說明，乙○○、甲○○、戊○○等人，於80年間投資華
    聯公司，將入股股金匯入庚○○個人或香港其他帳戶內，其
    等真意係利用華聯公司為踏板，轉投資高良公司、JOYCE 公
    司，再由JOYCE 公司持有華聯國際公司之股份，而華聯國際
    公司於89年2 月間在港上市獲利，顯然其等登記持有華聯公
    司股份，僅係其等投資過程之保障；而華聯國際公司為籌備
    在港上市期間，引進其他股東，待上市後，其等均以華聯國
    際公司股份為其等投資之比例，此由乙○○、戊○○、甲○○於上開諸多文件中簽名而未曾爭執其等持股股數，自應知
    悉認可無訛，則其等登記持有華聯公司股份，因新加入股東
    羅偉民或增資股東辛○○，為獲得同樣保障，而移轉其等持
    股，並因事後乙○○再將JOYCE 股份出賣予庚○○，因而移
    轉華聯公司股份予庚○○，尚難謂其等不知情。則庚○○是
    否有業務侵占犯行，顯值懷疑。
(六)乙○○於88年8月7日曾發存證信函予萬通銀行，表示雖在88
    年4 月19日為華聯公司擔任債務之連帶保證人，但因解職自
    即日起終止擔任華聯公司連帶保證人之責任等情，有乙○○
    自承為真正之存證信函在卷足憑（原審卷一第70頁），參以
    上開說明，乙○○於86年3 月31日即未持有華聯集團附屬公
    司之股份，88年8月10日未持有JOYCE公司或華聯國際公司之
    股份，則乙○○確實於董事任期中轉讓超過選任當時所持有
    之公司股份數額2分之1時，當然解任，無待由股東會議決。
    果乙○○不同意華聯公司持股因新股東加入、增資而稀釋，
    理應要求庚○○儘速處理股份遭移轉、辭退董事職務事宜以
    回復原狀方能保障自身權益，其捨此之途，竟發函予萬通銀
    行以解職為由要求終止擔任華聯公司之連帶保證人，益證華
    聯公司之股份係乙○○、甲○○、戊○○等人利用華聯公司
    轉投資香港、大陸之保障，且因乙○○斯時已未持有華聯集
    團附屬公司之股份，並明知已無JOYCE 公司、華聯國際公司
    之股份，方主動函請萬通銀行終止連帶保證人責任所致。至
    乙○○以被告知解職而未追究，始發函云云，尚非可採。
(七)庚○○提出華聯公司普通股股票（外放卷內）背面股票轉讓
    登記表上雖有出讓人乙○○、受讓人辛○○、庚○○用印之
    印文。然如上述，乙○○既知悉其登記持有華聯公司之股票
    作為其投資香港、大陸之擔保，且乙○○證稱：投資華聯公
    司發行沒多久，庚○○就把股票給我，我於85年12月27日託
    人將華聯公司股票送回去給賴經理（原審卷二第28頁）。此
    日期適與乙○○持有華聯公司1000股移轉予辛○○之時間大
    致吻合，倘其不同意利用華聯公司轉投資香港高良公司、JO
    YCE公司，再由JOYCE公司轉投資華聯國際公司，因準備上市
    而加入新股東、外資，遂稀釋華聯公司之股份，並因而移轉
    予辛○○，再因買賣而移轉予庚○○，焉有主動將華聯公司
    股票交回華聯公司之理？乙○○雖以：庚○○告知華聯公司
    股票要重印，馬上會交還給伊云云，衡諸常情，一般股東持
    有記名公司股票理應自己保管，非有重大原因，不可能交還
    予公司，且倘華聯公司確實須重印股票，亦應於短期內妥善
    重印儘速交還予各股東，焉有庚○○僅說明華聯公司須重印
    股票而未說明緣由，乙○○即輕易於85年12月27日將股票交
    還予華聯公司，卻迄今遲遲未向華聯公司追討領回，顯與常
    情有悖。參以戊○○陳稱：不知道華聯公司在86年左右是否
    有辦過股票換發等語（原審卷二第111 頁），益證乙○○交
    予華聯公司之股票應係同意將股票分別移轉予辛○○、庚○○無誤。且乙○○先陳稱：庚○○沒有告訴我要移轉股票，
    他也沒有把我的股票拿回去，我也不知道他把我的股票拿走
    （原審卷二第6 頁），隨即陳述：我於87年12月將股票交還
    予華聯公司之賴經理，因為庚○○說要重印股票（原審二卷
    第7 頁），前後矛盾；其復陳稱：沒有把自己的圖章交給華
    聯公司保管（原審卷二第30頁），後陳述：我們所有股東印
    章整套都在庚○○那邊（本院前審卷六第32頁），互有齟齬
    ，顯然有所保留而未盡全然吐實，所陳其直至89年間方知悉
    華聯公司股份遭移轉，其不同意移轉云云，要難遽信。又聯
    華公司各股東、監察人確實有留存印章供華聯公司行政業務
    使用，參以華聯公司普通股股票正面董事「乙○○」印文與
    股票背面之股票轉讓登記表上「乙○○」印文，以肉眼觀察
    ，無論印章大小、字體形狀，大致吻合，且乙○○陳稱：同
    意庚○○以其印章蓋用於股票正面，則以乙○○知悉華聯公
    司持股比例因轉投資而稀釋及出賣JOYCE 公司股份予庚○○
    ，並於86年3 月31日即未再持有華聯集團附屬公司之股份，
    88年8月10日未再持有JOYCE公司、華聯國際公司股份，且應
    知悉記名股票之移轉須背書轉讓，則其既交還華聯公司之股
    票，衡情亦同意華聯公司以其留存在公司內之印章蓋用於股
    票轉讓登記表上，俾便辦理股票移轉、股東持股變更之手續
    無誤。綜上，庚○○應無偽盜蓋「乙○○」印章於股票背面
    之股票轉讓登記表上而偽造私文書，遑論有何行使偽造私文
    書犯行。
(八)乙○○雖陳稱：我們集團的股票沒有開過會確認大家的持股
    ，庚○○告訴我們要上市用，所以才簽名；我投資從頭到尾
    是用華聯公司等語，惟亦陳稱：決議書上面記載比例，應該
    是從華聯公司轉到控股公司變來變去的比例等語。倘乙○○
    不同意決議書上之比例，何以當下會簽名於其上而未有爭執
    ？倘其確實僅投資於華聯公司，焉有未再直接出資於JOYCE
    公司，即可持有JOYCE 公司股份而間接持有華聯國際公司之
    股份之理？是其所陳，應有維護己身權益而有所保留，要難
    採信。戊○○陳述：華聯公司有盈餘遂轉投資香港高良公司
    、JOYCE 公司，是真正投資華聯公司當股東等語，惟又陳述
    ：JOYCE公司成立時，以我的投資比例乘以JOYCE公司的總投
    資金額，其結果比我實際投資的金額多，股權帳面金額高於
    我投資額等語 (本院前審卷七第209、212頁)，以JOYCE公司
    股東無一為聯華公司，顯然JOYCE 公司投資金額並非是華聯
    公司盈餘轉投資。是其等所證均無法為庚○○不利之認定。
(九)綜上所述，公訴人所提出之證據，尚未達一般人均不致有所
    懷疑足以確信之程度，自不能僅以乙○○片面指訴遽認庚○○涉犯業務侵占、行使偽造私文書罪嫌。此外，復查無其他
    積極證據足證庚○○確實有公訴人所指此部分犯行，依前開
    說明，應為庚○○有利之認定。原審諭知庚○○此部分無罪
    之判決，核無違誤。公訴人仍執陳詞上訴，並未提出其他積
    極有力的證據，供本院調查審理；且上訴意旨所稱各情，均
    經原審及本院審酌如上，應認上訴無理由，並予駁回。
肆、併辦退回部分
    台灣台北地方法院檢察署96年度偵字第3089號移送併案審理
    意旨略以：庚○○與戊○○共同投資華聯公司，華聯公司並
    轉投資於香港、中國大陸多家公司，如樺連香港有限公司、
    高良公司、廣東新會華聯製皮工業有限公司、西安新會華聯
    製皮工業有限公司、嘉聯製皮工業有限公司，及於開曼群島
    註冊設立之華聯國際公司、於英屬處女群島註冊設立持有華
    聯國際公司62.3%股權之JOYCE公司等，均由庚○○總攬公司
    設立相關事宜，並任總經理負實際經營業務。戊○○取得JO
    YCE公司2.25%股份。嗣90年10月8 日戊○○要求庚○○交付
    該公司股票，庚○○竟稱戊○○自83年起即未繳股款，並將
    戊○○股份侵占入己，因認庚○○此部分涉犯刑法第336 條
    第2 項之業務侵占罪嫌。經查：本件就庚○○涉犯業務侵占
    罪嫌部分，業已如上諭知無罪，則就庚○○涉犯業務侵占罪
    嫌移送併案審理部分，自與本件無一部、全部之關係，自非
    起訴效力所及，本院不得逕予審究。另台灣台北地方法院檢
    察署96年度偵字第3090號移送意旨略以：庚○○、己○○共
    同偽造嘉聯皮革公司股東麥惠權、馮麗香、周錫初等於89年
    5 月29日之不實股東同意書，內載同意解散嘉聯皮革公司及
    推選庚○○為清算人辦理公司清算事務，並偽造麥惠權、馮
    麗香、周錫初等之印文於同意書上，持向台北市政府建設局
    辦理解散登記，因認庚○○、己○○此部分涉犯刑法第216
    條、第210條、第214條、第215條、第217條罪嫌。經查本件
    庚○○、己○○所涉使公務員登載不實部分，業經本院不另
    為無罪諭知，並說明庚○○、己○○上開諭知有罪部分不涉
    及行使偽造私文書犯行。且庚○○所涉業務侵占部分，亦經
    本院判決無罪，此併案審理部分，即與經起訴部分，不生全
    部、一部之關係，亦非原起訴效力所及。且關於行使業務上
    登載不實文書罪部分，觀諸嘉聯皮革公司解散登記申請所檢
    附文件，為股東同意書及經濟部公司執照，經本院調閱該公
    司案卷核閱無訛，此「股東同意書」乃各股東本於其股東身
    分具名簽署同意解散嘉聯皮革公司之文書，要非庚○○、己○○職務上所製作者，顯與本件上開諭知庚○○、己○○成
    立業務上登載不實文書罪無涉，自非起訴效力所及，本院就
    此部分亦不得逕予審究。從而，上開2 併案審理部分，均應
    退由檢察官另行依法處理，末此敘明。
據上論斷，應依刑事訴訟法第368條、第369條第1項、第364條、
第299條第1項前段，修正前刑法第28條、第56條、第41條第1 項
前段（90年1月10日修正公布），刑法第2條第1項前段、第216條
、第215條，刑法施行法第1 條之1，罰金罰鍰提高標準條例廢止
前第2條，現行法規所定貨幣單位折算新台幣條例第2條，中華民
國96年罪犯減刑條例第2條第1項第3款、第7條，判決如主文。
本案經檢察官覃正祥到庭執行職務。
中    華    民    國    97    年    10    月    16    日
            刑事第二庭    審判長法  官  洪光燦
                                法  官  宋明蒼
                                法  官  李麗玲
以上正本證明與原本無異。
如不服本判決，應於收受送達後十日內向本院提出上訴書狀，其
未敘述上訴之理由者並得於提起上訴後十日內向本院補提理由書
（均須按他造當事人之人數附繕本）。
                                書記官  廖婷璇
中    華    民    國    97    年    10    月    16    日
附錄：本案論罪科刑法條全文
中華民國刑法第216條
（行使偽造變造或登載不實之文書罪）
行使第 210 條至第 215 條之文書者，依偽造、變造文書或登載
不實事項或使登載不實事項之規定處斷。
中華民國刑法第215條
（業務上文書登載不實罪）
從事業務之人，明知為不實之事項，而登載於其業務上作成之文
書，足以生損害於公眾或他人者，處3年以下有期徒刑、拘役或5
百元以下罰金。


司法院資訊處製作；財團法人民間司法改革基金會備份。
